【裁判字號】    92,訴,1966
【裁判日期】    921104
【裁判案由】    妨害自由等
【裁判全文】
臺灣臺中地方法院刑事判決                        九十二年度訴字第一九六六號
    公  訴  人  臺灣臺中地方法院檢察署檢察官
    被      告  丙○○  男四十.
右列被告因妨害自由等案件，經檢察官提起公訴（九十二年度偵字第二六九九號），
本院判決如左：
    主  文
丙○○共同以非法方法，剝奪人之行動自由，處有期徒刑壹年。
    事  實
一、丙○○曾有偽造文書之前科（於本件並不構成累犯），仍未能謹言慎行；緣甲○○與乙○○之間有新台幣（下同）五百萬元之債務糾紛，幾經催討未能圓滿解決
    ，甲○○遂央請綽號「阿達」、「阿賜」等人設法為其催討。嗣該「阿達」、「
    阿賜」等人幾經尋覓而於民國（下同）九十一年十月二十四日晚間找到債務人乙○○，該「阿達」之人遂邀請丙○○一同前往豐原市處理乙○○積欠甲○○之債
    務事宜，丙○○明知「阿達」等人欲以將債務人乙○○強押至他處談判之方式商
    談前開債務糾紛，竟仍應允參與，於同年月日二十二時三十分許，與綽號「阿達
    」之人及不詳姓名年籍男子二人（一行四人），共同基於妨害他人身體自由之犯
    意聯絡，在臺中縣豐原市○村路一○七巷一三四號前，趁乙○○至該處訪友結束
    ，步行至門外打開車門正欲駕駛其車號ＤＯ—五九０八號自用小客車返家之際，
    丙○○即夥同「阿達」等三名不詳姓名年籍男子強行將乙○○之車鑰匙取走，並
    將乙○○由車內前座推向後座，期間並以手拐推倒乙○○，由車內另兩名不詳姓
    名男子以手矇住乙○○眼睛，以此方式控制住乙○○行動之自由，另名男子則駕
    駛一車號不詳之車輛尾隨在後，丙○○隨即將該車開往臺中市○○路一帶，期間
    因乙○○數度反抗，丙○○為求能繼續控制住乙○○，遂出聲令車輛後座二名男
    子毆打乙○○，該二名男子即輪番毆打乙○○至其身上受有多處淤傷、擦、挫傷
    ，嗣丙○○於臺中市○○路一帶將乙○○之自用小客車停放於該處後，再換開另
    一輛車號不詳之車，由丙○○與另三名男子一同駕車前往臺中市○○路名典茶坊
    ，其等到達該茶坊後，復有六名姓名、年籍亦均不詳之男子出現，由其中一人拿
    出乙○○之前交給甲○○之支票影本數張表示係受甲○○之託前來要債，乙○○
    表示沒有積欠甲○○債務，對方遂稱要找甲○○來對質，惟均未能聯絡上甲○○
    。嗣於同日凌晨五時許，丙○○等十人見乙○○不從，復開車將乙○○押往臺中
    縣清水鎮公園後方墳墓區，以乙○○積欠甲○○債務為由，要求乙○○開立本票
    償債，乙○○不從，丙○○等人即對乙○○施以毆打之強暴行為，並以恫稱要將
    乙○○活埋之脅迫方式，使乙○○行無義務之簽發三張面額各為五百萬元之本票
    （共計一千五百萬元）後，始將乙○○釋放，乙○○獲釋後，發現身上受有右眼
    下眼瞼皮下瘀血三×０‧八公分、右手食指第一（近端）指骨間關節背面皮下瘀
    血及破皮二×一公分、右中上腹皮下瘀血十×三公憤、左足五趾鏣骨骨折、右鼻
    孔出血、上牙齦出血等傷害。
二、案經乙○○訴由臺中縣警察局豐原分局報告臺灣臺中地方法院檢察署檢察官偵查
    起訴。
    理  由
一、訊據被告丙○○固不否認於上開時、地有駕駛告訴人之車並全程參與等情，惟矢
    口否認有何上開犯行，辯稱：伊是因「阿達」表示其友人找到債務人，要其一起
    去處理，伊便跟隨前往，到達現場就有兩、三個人在跟告訴人要債並拉拉扯扯，
    後來雙方提議要到茶藝館談判，因為告訴人有喝酒他們就提議要找一個地方泡茶
    ，當時因為乙○○及其他的人有喝酒，所以伊才代勞開車，伊沒有打告訴人，過
    程都是那些伊不認識的「阿達」的有人在向告訴人要錢，那些人只有作勢要拿煙
    灰缸砸告訴人，到底是什麼債務糾紛，伊均不知情云云。經查：右開事實業據被
    害人乙○○於歷次警訊、偵查及本院審理時到庭指述甚詳，且查：
  (一)有關其係遭他人強押上車之情節，亦核與證人林萬益、陳松陽等證述之情節相符
    ，堪信告訴人乙○○指訴其係遭人強押上車一節可堪採信，被告辯稱沒有強押被
    害人乙○○上車云云，顯無足採信。
  (二)另告訴人乙○○遭被告丙○○等人強押上車前往名典茶坊後，即經不詳姓名年籍
    之多人告知係為甲○○前來討債，並出示告訴人乙○○之前簽發交付甲○○之支
    票影本數紙一節，亦經告訴人乙○○指述歷歷；且告訴人乙○○於本院審理時數
    度到庭陳稱：其曾於八十一、二年間向甲○○簽賭六合彩積欠一千多萬元之債務
    ，至九十一年六月底止，還欠甲○○五百萬元，之前是開立支票還債，後來已將
    支票悉數收回，並另行於九十一年六月二十五日開立一張五百萬元面額的本票（
    到其日則為九十二年六月三十日）作為清償債務之擔保等語，核與本院依職權傳
    訊證人甲○○到庭作證稱：告訴人乙○○有積欠其五百萬元之欠款等語大致相符
    而堪以認定，雖告訴人乙○○堅稱該筆五百萬元係八十一、二年間向甲○○簽六
    合彩時所積欠之款項，與證人甲○○堅稱：該筆五百萬元之款項係之前投資乙○○之電子零件公司之款項及分紅獲利之總和等語大異其趣，惟本院認果證人甲○○係投資告訴人乙○○所經營之電子零件公司，依證人所述之投資金額總計一千
    多萬元以觀，實無對該公司之廠址、經營股東、公司名稱、獲利盈虧情況均一無
    所悉，顯然該部分之說詞與常情顯有不符而不足採信；惟告訴人乙○○所述情節
    亦屬匪夷所思，蓋豈有十多年前之一千萬元左右的欠款至九十一年結算期間只曾
    按月給付利息而不曾催討過本金，顯見告訴人乙○○亦未能據實相報，況告訴人
    之妻余碧珠於臺灣臺中地方法院檢察署九十二年度偵字第二六九九號甲○○賭博
    案件偵訊時乃稱「我先生大約九十年開始跟被告簽六合彩」等語（參閱該卷九十
    二年四月二十五日之偵訊筆錄），而證人甲○○亦確實曾於九十一年間因自九十
    年九月起在臺中縣神岡鄉○○路一三五巷十二號處經營六合彩賭博而經本院豐原
    簡易庭以九十一年度豐簡字第六九號判處有期徒刑六月，如易科罰金，以三百元
    折算一日確定，則該五百萬元之債務糾紛，顯有相當理由足認係告訴人乙○○向
    甲○○簽賭所積欠之債務，惟無論如何，告訴人乙○○確實與證人甲○○間有五
    百萬元債權債務關係一情，應堪認定。則告訴人乙○○指述被告丙○○等人係表
    示為甲○○催討五百萬元之債務，顯非無所憑據，況告訴人乙○○於本院審理時
    亦能明確指認：「（問：如何認定這些支票影本就是之前你開給甲○○的票？）
    因為我開給他的票都是第七商業銀行，因為票上都是二十萬、十二萬的金額，還
    有一百萬，十二萬就是我上次說開給他的利息、一百萬則是本金，而且從開票的
    日期也可以分辨的出來」等語，核與證人甲○○庭呈之將告訴人乙○○所交付之
    支票送往銀行託收之台新國際商業銀行代收票據紀錄憑條三紙內所載明之金額多
    為十二萬元、一百萬元等情尚屬相符，堪信告訴人乙○○所述，被告丙○○等人
    係表明為證人甲○○催討債款一節，尚屬可採。
  (三)被告丙○○雖一再辯稱：伊不認識證人甲○○，沒有必要為甲○○討債云云，惟
    被告丙○○自承於案發當天係全程跟隨「阿達」、「阿賜」等人帶走告訴人乙○○，並且出發之前知道是要處理債務事宜，徒中在名典茶坊的時候也見到其他姓
    名、年籍不詳之男子向告訴人乙○○催討債務，顯見其對於「阿達」、「阿賜」
    之人係為他人催討債務而強押告訴人乙○○一節，應難諉為不知；再者，被告丙○○坦承全程均係由其擔任駕駛告訴人上開車輛之任務，如被告丙○○與其他不
    詳姓名、年籍之人無犯意聯絡，該等人士自不至於讓被告丙○○開車全程跟隨而
    自曝其犯罪行為，而由被告丙○○擔任駕駛之情節以觀，益徵其與其他綽號「阿
    達」、「阿賜」及其餘姓名、年籍不詳之人間有犯意之聯絡及行為之分擔。
  (四)此外，復有被告丙○○留存在告訴人乙○○之前揭自用小客車上之指紋經採集後
    送鑑定認確實係被告丙○○之指紋之內政部警政署刑事警察局鑑驗書等各一份及
    指紋卡八張等附卷可稽，堪信被告丙○○坦承有駕駛告訴人乙○○車輛之自白與
    事實相符而堪為採信。
  (五)綜上所述，本件被告丙○○所辯，無非係推諉卸責之詞，本件事證已臻明確，被
    告犯行堪以認定，應依法論科。
二、核被告丙○○所為，係犯刑法第三百零二條第一項之以非法方法剝奪人之行動自
    由罪（將告訴人乙○○強押上車部分）及第三百零四條第一項之強制罪（強迫被
    害人乙○○簽發本票部分）；被告丙○○於強押告訴人乙○○上車時固係以強迫
    推擠之方式將告訴人乙○○推進車內並由車上之其他人將告訴人乙○○由前座拉
    至後座，期間並為制止告訴人乙○○反抗而毆打傷害之，惟刑法第三百零二條之
    妨害自由罪，原包括以強暴、脅迫等非法之方法為其手段，故該部分之強制、傷
    害行為應已包含於妨害告訴人乙○○之自由之同一意念之中，應視為剝奪行動自
    由之部分行為而不另論刑法第三百零二條及第三百零四條之傷害罪及強制罪（最
    高法院七十四年台上字第三四０四號判例可供參照）；又被告丙○○於臺中縣清
    水鎮公園後方墳墓區遭被告丙○○等人以毆打之強暴手段及恫嚇稱：要將告訴人
    乙○○活埋等語，乃係以此等行為、言語使告訴人乙○○就範而簽立本票以清償
    債務，則該毆打、恐嚇行為應僅屬強制罪之手段，無庸另論以傷害罪及恐嚇危害
    安全罪（最高法院八十四年台非字第一九四號著有裁判可資參照）。又公訴意旨
    另論被告之犯行尚涉犯刑法第三百零四條第一項之強制罪（起訴論罪法條欄中並
    未詳敘該部分之強制罪名係指涉何部分之犯罪事實，惟由起訴事實內容堪信就被
    告丙○○強行將告訴人乙○○之鑰匙取走部分亦起訴涉犯強制罪）、刑法第二百
    七十七條之傷害罪（在車上及在清水公墓後方毆打告訴人乙○○之行為）、刑法
    第三百零五條之恐嚇危害安全罪，並與前揭所犯第三百零二條、第三百零四條之
    罪間有牽連犯之裁判上一罪關係，容有未洽，附此敘明。又被告丙○○與「阿達
    」、「阿賜」及其餘陸續加入之七名真實姓名、年籍均不詳之成年男子間，就前
    開二罪間具有犯意之聯絡及行為之分擔，為共同正犯，應依刑法第二十八條之規
    定論以共同正犯。而被告丙○○係與其餘共犯為使告訴人乙○○簽立本票清償委
    託人甲○○之債務而剝奪告訴人乙○○之行動自由，所犯前開二罪間，乃具有方
    法、手段、目的、結果之牽連關係，為裁判上一罪之牽連犯，應從一重之刑法第
    三百零二條第一項之以非法方法剝奪人之行動自由罪論斷。爰審酌被告丙○○犯
    罪之動機乃係協助他人討債而屬為人作嫁、惟係以強暴、脅迫甚至恐嚇之方式來
    達到逼使被害人就範，手段不可謂不劇烈，且對告訴人留下嚴重之精神上恐懼，
    及其犯後並未能坦承犯行，猶矯詞意圖卸免刑責，顯見犯後態度不佳等一切情狀
    ，量處如主文所示之刑，以資懲儆。
三、告訴人乙○○雖一再指認證人甲○○教唆被告丙○○及綽號「阿達」、「阿賜」
    之人為本件犯行，認證人甲○○亦屬本案之共同正犯。惟證人甲○○與告訴人乙○○間之債權債務糾紛，雖係可資認定，惟縱告訴人甲○○曾委請「阿達」、「
    阿賜」等人為其向告訴人乙○○催討債務，然該「阿達」、「阿賜」欲以何種方
    式進行債務之催索，可能有多種態樣，非必以暴力方式催討為要，本件告訴人乙○○已稱：在名典茶坊時，來人多次聯絡甲○○均未果等語，如證人甲○○確實
    係與該「阿達」、「阿賜」之人共同謀議，豈有在已經尋得告訴人即債務人乙○○之關鍵時刻無法聯繫，以致不能協議債務之清償方式之理？再者，一般以暴力
    方式為他人催討債務者，多係要求以所取得之款項之一定成數作為報酬，惟本件
    告訴人乙○○於本院審理時敘述其簽立本票之經過，乃是來人表示：一張五百萬
    元的是給甲○○、一張五百萬元是給中間介紹人、一張五百萬元則是給這些強押
    告訴人的人做保障等語，與前揭暴力討債之分成方式有所不同，而本件被告丙○○與證人甲○○間亦互不認識，實難據目前卷內現存之事證即行認定證人甲○○
    係本件強押索債之共犯，併此敘明。另告訴人乙○○又於本院審理時指稱：在名
    典茶坊時曾遭玩弄生殖器器官並嘲諷其生殖器官大小之凌虐等情，因告訴人乙○○於警訊、偵查中均未曾提出此被害情節，且觀諸告訴人乙○○所提出之行政院
    衛生署豐原醫院診斷證明書之內容，均係瘀血、骨折等傷勢，時與告訴人乙○○
    所述曾遭凌虐之情並無相符之處，則該部分之指述，顯難採信而據為被告丙○○
    與共犯所為犯行之內容，附此敘明。
據上論斷，應依刑事訴訟法第二百九十九條第一項前段，刑法第二十八條、第三百零
二條第一項、第三百零四條、第五十五條，罰金罰鍰提高標準條例第一條前段，判決
如主文。
中      華      民      國      九十二      年      十一    月    四    日
                            臺灣臺中地方法院刑事第十四庭
                                  審判長法  官   陳  慧  珊
                                        法  官   劉  逸  成
                                        法  官   林  學  晴
右正本證明與原本無異。
如不服本判決，應於送達後十日內向本院提出上訴狀（須附繕本），上訴於臺灣高等
法院臺中分院。
                                        書記官
中      華      民      國      九十二      年      十一    月    六    日
附錄論罪科刑法條
中華民國刑法第三百零二條
 (剝奪他人行動自由罪)
私行拘禁或以其他非法方法，剝奪人之行動自由者，處五年以下有期徒刑
、拘役或三百元以下罰金。
因而致人於死者，處無期徒刑或七年以上有期徒刑，致重傷者，處三年以
上十年以下有期徒刑。
第一項之未遂犯罰之。
中華民國刑法第三百零四條
 (強制罪)
以強暴、脅迫使人行無義務之事或妨害人行使權利者，處三年以下有期徒
刑、拘役或三百元以下罰金。
前項之未遂犯罰之。


司法院資訊處製作；財團法人民間司法改革基金會備份。
